---
title: "Anotacoes da aula"
output: html_notebook
---

## Regressao com dados categoricos

### Dados binários
Dados categoricos como "homem" e "mulher" onde homem representa 0 e mulher representa 1.

No caso temos

`HOMEM: y = b1 . 0  + b2.x2 + u`

`MULHER: y = b1 . 1 + b2.x2 + u`

Entao a leitura desse coeficiente, se estivermos fazendo uma regressao contendo somente gênero e salário, em que salário é a variável y e genero x, logo se for mulher, será o intercepto (salário de y) mais o coeficiente.

```{r}
library(tidyverse)
pnad <- read_csv("pnad2015.csv")

mqo <- lm(salariom ~ sexo, data = pnad, na.action=na.exclude)
summary(mqo)

```

No caso: O Salário médio dos homens, de acordo com o intercepto é 1875,9 reais, caso for 1, ou seja, mulheres, há uma queda de 485,2 reais de salário, sendo assim seu salário médio de 1390 reais.

### Dados com mais de uma categoria

No caso de cor, por exemplo, temos as categorias:0, 2, 4, 6 e 8. Cada uma correspondente a uma identificacao de cor.

Todavia, só podemos realizar uma regressao com variáveis binárias, entao devemos *criar colunas para essas variáveis e o valor correspondente deve ser 0 ou 1, indicando sim ou nao para essa variável*



```{r}
pnad_dummycor <- pnad %>% 
  pivot_wider(names_from = cor, values_from = cor, values_fill = 0 )

```


## Aula 3
#### Teste de hipóteses

Inferência - possível sempre cometer esses dois tipos de erro, pois a partir de um teste pensamos no total ou infinito.

**Exemplo: Uma pessoa consegue diferenciar a marca de cervejas de duas cervejas somente pelo sabor. Assim vamos fazer um teste com ela, irá provar 20 doses, 10 da cerveja A e 10 da cerveja B.**

1. Estabelecemos uma regra de decisao de corte: se acertar 10
2. Para dar sentindo, precisamos criar uma hipótese, entao estabelecemos uma hipótese nula `H0`, em que para facilitar as nossas contas será _"Ele está mentindo e nao sabe diferenciar"_. Se ele acertar 10 nao posso dizer que está mentindo.

Mas podemos cometer erros com a regra de decisao:

1. Rejeite a hipótese nula, quando na verdade nao sabe. Rejeitar `H0` verdadeira
2. Se ele acertar menos que 10 digo que está mentindo, quando na verdade nao estar. Nao rejeitar `H0` falsa.

Entender qual é a chance de cometer algum desses erros, tipo 1 ou tipo 2.


#### ERRO TIPO 1
Rejeitar um `H0` verdadeiro

Se ele está mentindo, ele vai chutar, entao a probabilidade de acertar é 50% (já que sao 2 tipos de cerveja somente)

**Erro do tipo 1:** Probabilidade do indivíduo acertar mais que decisao de corte (Xc), dado que ele está mentindo. -> nível descritivo do teste.

- Distribuicao binominal de probabilidades.

#### ERRO TIPO 2
Nao Rejeitar um `H0` falso

**Erro do tipo 1:** Probabilidade (P) do indivíduo nao acertar mais que decisao de corte (Xc), dado que ele sabe distinguir -> funcao poder do teste, pois depende de P, preciso fixar esse valor de P.


#### P-VALOR
Definindo um valor critico, calculamos a probabilidade de acertar o valor ou mais dado que está mentindo
Probabilidade do erro do tipo 1, se o x crítico, fosse exatamente o número de acertos da pessoas.
Se escolhi xc como critério, qual a probabilidade de fazer um erro do tipo 1.

Se a probabilidade for grande nao vou rejeitar a hipótese, pois a probabilidade fazelo é grande, se for pequena ou correr esse risco e rejeito a hipótese.

H0 = b1 = 0

y = b0 + b1x1, Se b1 for zero entao y = b0 (uma constante mais o erro e nao se relaciona com o X)

Estatística de teste
Calcular o beta estimado pelo MQO, e perguntar qual a chance de enocntrar uma amostra com b1 estimado ou mais distante que zero?

Se eu disser que esse efeito nao existe na populacao, qual a probabilidade de estar fazendo um erro? Se o efeito nao existe na populacao a probabilidade de cometer um erro é muito grande, se probabilidade é pequena, posso dizer que H0 é falso.

#### Termos de interacao

##### Quali x Quanti
Variável quantitativa tem efeito na variável y, mas efeito é diferente conforme a categoria (quali) que o indivíduo pertence.

`x: Mulheres = 1; Homens = 0`
`z: escolaridade`
`y: renda`

Criamos a variavel B3 de interacao entre genero e escolaridade:
`y = B0 + B1z + B2x + B3xz`

Homens: `y = B0 + B1z`
Mulheres: y = B0 + B1z + B2 + B3z -> `y = (B0 + B2) + (B1 + B3)z`
 
Ou seja, o valor esperado de um homem com 0 anos de escolaridade é B0, um valor de uma mulher com zero anos de escolaridade é B0 + B2, para cada ano de escolaridade, a mulher ganha B1 + B3, o B3 modifica o efeito da escolaridade.

B2 é a diferencia na média, no intercepto.

B3 modifica o efeito que a escolaridade tem na renda conforme o gênero

##### Quali x Quali

x: 0 homem, 1 mulher
z: 0 negra, 1 outros

As relacoes entre as variáveis: x = 0 e z = 0, homem negro, x = 1, z = 0 mulher negra e etc.

y = b0 + b1x + b2z

Valor esperado de Y conforme as categorias:
homem negro: y = B0 
homem branco:  y = B0 + B2 
mulher negra: y = B0 + B1
mulher branca: y = B0 + B1 + B2

B1 diferenca entre homens e mulheres negros
Efeito do gênero e raca.

Incluir um efeito de interacao, única diferenca é que teremos um efeito amais de b3, ou seja, quando as duas categorias tem valor 1, há um efeito extra.

Efeito de uma variável, depende do valor de outra variável.

`y = B0 + B1z + B2x + B3xz`

O Coeficiente vai ser interpretado de acordo com a tabela de relacoes.





